臺灣臺南地方法院民事裁定　九十三年度家聲字第三三號
　　聲　請　人　丁○○
　　代　理　人　乙○○
　　相　對　人　丙○○○
　　代　理　人　甲○○
右當事人間聲請酌定未成年子女重大事項事件，本院裁定如左：
    主    文
兩造所生未成年之長子歐陽廷侑（男，民國○○○年○月○○○日生，身分證統一編
號：Ｚ000000000號）應與聲請人同住。
相對人得以附表所示之方式與兩造所生之長子歐陽廷侑為會面訪視。
聲請程序費用由相對人負擔。
    理    由
一、聲請人聲請意旨略以：
（一）聲明：
  １、兩造所生之未成年子毆陽廷侑應與聲請人同住。
  ２、若右開聲請裁定駁回，則請鈞院就歐陽廷侑之會面交往之方式與期間等事項為
      酌定。
（二）陳述：
  １、兩造於民國八十九年十一月十一日結婚，現為夫妻關係，婚後因夫妻情感不睦
      ，聲請人與相對人家人相處亦屬惡劣，甚至聲請人懷孕之際，相對人家人不僅
      言語刻薄，更聯手逼聲請人出家門，聲請人之娘家慮及聲請人有孕在身又無可
      依靠，祗有將聲請人接回，自此兩造即開始分居至今。聲請人於娘家待產期間
      ，相對人未曾聞問，聲請人在娘家悉心照顧下，乃得順遂於九十一年九月二十
      五日產下一子歐陽廷侑。相對人身為人父，卻遲遲不肯為該子命名，並為出生
      登記之申請，聲請人既對於相對人已不復期待，決心自力撫育該子，並取名為
      「廷侑」。歐陽廷侑出生後極得聲請人娘家之愛護，在細心呵護下，成長極佳
      。
  ２、聲請人產後決意結束與相對人間不幸之婚姻關係，乃提離婚之訴，卻因無法就
      夫家所受非遇一一具體舉證而遭鈞院駁回。離婚訴訟期間，相對人為孩子監護
      權爭取考量，曾來探視該子，聲請人並未加以阻攔。詎相對人及其家人，或係
      基於一時意氣難忍，全不顧歐陽廷侑自出生以來均由聲請人撫養之現實利益，
      突於九十二年十月六日分乘二車，夥同外人群至聲請人娘家之住所，衝入對聲
      請人家人施暴，強行抱走歐陽廷侑，並阻絕聲請人探視，聲請人業已對之提出
      刑事告訴，並提出家庭保護令之聲請。
  ３、歐陽廷侑自出生即由聲請人照顧，聲請人對於孩子之每一個成長階段均會注意
      ，相對人於孩子一歲多已會認人的情況下強行帶走該子，嗣後聲請人經相對人
      答應而將孩子帶回聲請人住處一日，聲請人將孩子送至醫院作檢查，醫師發現
      孩子已有語言發展遲緩現象。且相對人及其家人因為經營麵店，須長時間於麵
      店工作，均無暇照顧小孩，聲請人曾前往相對人住處探視小孩，發現相對人將
      小孩綁在嬰兒車上，足見相對人對於小孩之成長與照顧細節均未加以注意，且
      欠缺耐心與時間，實不宜扶育歐陽廷侑。反觀聲請人目前有穩定之工作與收入
      存款，除上班時間外，聲請人均可全心照顧小孩，且聲請人之家人亦十分喜愛
      歐陽廷侑，願意協助照顧之，則聲請人之環境對於歐陽廷侑較為適合其成長。
  ４、又本件聲請人非以請求酌定歐陽廷侑之權利義務之行使或負擔由誰任之為必要
      ，相對人既屬歐陽廷侑之生父，在兩造婚姻仍存續之當下，歐陽廷侑權利義務
      之行使與負擔，依法應共同為之。本件所爭執而請求酌定者是：似歐陽廷侑此
      年僅一歲多之嬰幼兒，原應由生母之聲請人扶養較宜，依成長之客觀環境而言
      ，亦交由聲請人扶養較佳，蓋母愛之天性照料於嬰幼兒時期是無可取代的，是
      聲請人所爭取的是歐陽廷侑應交由聲請人扶育，較符合歐陽廷侑之最大利益。
      爰依民法第一千零八十九條之規定，聲請裁判如聲明所示。
（三）證據：提出戶籍謄本、本院九十一年度婚字第五八六號民事判決、臺灣臺南地
      方法院檢察署刑事傳票、刑事追加告訴狀、台灣高等法院台南分院九十二年度
      家上字第五八號民事判決、本院九十二年度家護字第六二０號民事裁定、在職
      證明書、存款餘額證明書、郭綜合醫院診斷證明書、台南市政府函、台南市政
      府訴願決定書、存證信函各一件、行政院衛生署國民健康局文件二紙、兒童健
      康手冊五紙、戶籍謄本二件、各類所得扣繳暨免扣繳憑單二件及照片一本。
二、相對人方面：
（一）聲明：駁回聲請人之聲請。
（二）陳述：當初自聲請人住處接回歐陽廷侑時，歐陽廷侑全身都是皮膚病，經醫師
      認定其罹患先天性魚鱗癬，並說明是無法治癒之疾病，然在相對人照顧後，其
      皮膚狀況已近乎完全痊癒，現在小孩由相對人妥善照顧，聲請人之姑姑也會協
      助照顧小孩，相對人並會替歐陽廷侑作保險之規劃。而歐陽廷侑現在已會說爸
      爸、媽媽等簡單之單句，並無語言發展遲緩情事。反之，聲請人之父在家中飼
      養一些如大蟒蛇之類的動物，對小孩的皮膚可能有不好的影響，又聲請人之父
      有三位妻妾，家庭成員複雜，對於小孩日後教育亦有不良的示範，故不同意將
      歐陽廷侑交由聲請人扶育。
（三）證據：提出戶籍謄本、中華民國技術士證、台南市政府訴願決定書、行政訴訟
      起訴狀、本院九十一年度婚字第五八六號民事判決、台灣高等法院台南分院九
      十二年度家上字第五八號民事判決、本院九十二年度家護字第六二０號民事裁
      定、中央健康保險局南區分局書函各一件、中央健康保險局繳款單一紙、台南
      市政府函二件、保險費繳納證明六紙。
三、查兩造於八十九年十一月十一日結婚，婚姻關係現仍持續中，兩造婚後原與相對
    人之父母同住，嗣聲請人於九十一年四月十五日搬離前開住所，返回娘家居住至
    今，並於九十一年九月二十五日產下長子歐陽廷侑，兩造所生之長子歐陽廷侑原
    由聲請人照顧撫育，嗣相對人於九十二年十月六日至聲請人娘家住處將歐陽廷侑
    帶走並照顧至今，聲請人有對相對人提出刑事告訴及聲請家庭保護令，兩造目前
    無法同住。聲請人之職業為會計事務所之記帳員，月入約新台幣（下同）二萬多
    元，名下無財產，而相對人則於其父母經營之麵店工作，未支領薪資，名下無財
    產，惟保費及家庭開銷均由其父母支付等事實，為兩造所不爭執，並有聲請人提
    出之戶籍謄本、本院九十一年度婚字第五八六號民事判決、臺灣臺南地方法院檢
    察署刑事傳票、刑事追加告訴狀、台灣高等法院台南分院九十二年度家上字第五
    八號民事判決、本院九十二年度家護字第六二０號民事裁定、在職證明書、存款
    餘額證明書、郭綜合醫院診斷證明書、台南市政府函、台南市政府訴願決定書、
    存證信函各一件、行政院衛生署國民健康局文件二紙、兒童健康手冊五紙、戶籍
    謄本二件、各類所得扣繳暨免扣繳憑單二件及照片一本及相對人提出之戶籍謄本
    、中華民國技術士證、台南市政府訴願決定書、行政訴訟起訴狀、本院九十一年
    度婚字第五八六號民事判決、台灣高等法院台南分院九十二年度家上字第五八號
    民事判決、本院九十二年度家護字第六二０號民事裁定、中央健康保險局南區分
    局書函各一件、中央健康保險局繳款單一紙、台南市政府函二件、保險費繳納證
    明六紙為證，復經本院依職權調取本院九十一年度婚字第五八六號民事歷審卷宗
    及九十二年度家護字第六二０號保護令事件卷宗核閱無訛，堪予認定。
四、按對於未成年子女之權利義務，除法律另有規定外，由父母共同行使或負擔之。
    父母之一方不能行使權利時，由他方行使之。父母不能共同負擔義務時，由有能
    力者負擔之。父母對於未成年子女事項權利之行使意思不一致時，得請求法院依
    子女之最佳利益酌定之。法院為前項裁判前，應聽取未成年子女、主管機關或社
    會福利機構之意見，民法第一千零八十九條定有明文。復按我國雖不承認分居制
    度，但夫妻因故而別居時，有關父母對於未成年子女之重大事項權利行使意思不
    一致時，自應依民法第一千零八十九條之規定，定父母對於未成年子女權利義務
    之行使或負擔。查兩造婚姻關係雖仍存續，然聲請人已自九十一年四月十五日搬
    離與相對人共同居住之住所至今，已如前述，足見兩造現事實上已呈分居狀態；
    而兩造之小孩，於兩造分居後之九十一年九月二十五日出生，自出生後原係與聲
    請人共同居住，直至九十二年十月六日，相對人始前往聲請人娘家住處將歐陽廷
    侑帶走並照顧至今，是兩造對於該未成年子女住所及權利之行使有意思不一致之
    情形，依前開說明，法院應依子女之最佳利益酌定之。
五、經查：
（一）經本院委請財團法人台灣兒童暨家庭扶助基金會台南市分事務所及台南縣政府
      社會工作員就兩造是否適宜照顧扶養歐陽廷侑等情形進行訪視調查，經財團法
      人台灣兒童暨家庭扶助基金會台南市分事務所於九十三年五月七日（九三）台
      童南調字第九三一八二號函覆稱：「綜合分析與建議：一、人格方面：聲請人
      言談誠懇、態度有禮，對未成年子女歐陽廷侑之疼愛、關心之情溢於言表。二
      、經濟能力：聲請人在會計師事務所擔任助理幫忙記帳，每月收入穩定，且因
      與家人同住，在日常生活能互相支援，認聲請人在經濟上足夠提供年子女歐陽
      廷侑一無虞生活。三、家庭狀況：聲請人之親友在經濟和情感方面均能提供充
      足正向之支持，且亦願意幫忙照顧未成年子女歐陽廷侑之生活。綜合以上各點
      ：認聲請人具有能力監護照顧未成年子女歐陽廷侑，建請法官斟酌相對人之訪
      視報告並考量未成年子女之最佳利益，以利監護權歸屬之裁定。另針對未成年
      子女歐陽廷侑語言發展遲緩現象，宜審慎評估。」等語。而台南縣政府於九十
      三年五月十七日以府社工字第０九三００六五０六０號函覆稱：「評估與建議
      ：案主（即相對人）的工作及收入穩定，對案子的照顧周到及用心，與案子的
      感情深厚，親子關係緊密，另案家人可給予案主協助，幫忙照顧案子，但因社
      工員無法訪視到案妻，故以上資料僅供貴院參酌，以做符合兒童最佳利益之判
      決。」等語，故依該二訪視調查報告所示，兩造之居住環境、經濟狀況、家庭
      支援系統及照顧未成年子女歐陽廷侑之意願均相當。
（二）相對人雖辯稱聲請人之父在家中飼養一些如大蟒蛇之類的動物，對小孩的皮膚
      可能有不好的影響，又聲請人之父有三位妻妾，家庭成員複雜，對於小孩日後
      教育亦有不良的示範云云，然為聲請人所否認，相對人亦無法舉證證明聲請人
      之居住或家庭環境有何不利於歐陽廷侑之情事，其上開所辯，委無足採。
（三）本院審酌歐陽廷侑自九十一年九月二十五日出生時起，即與聲請人及其家人同
      住，期間相對人僅於九十二年五月二十五日及九十二年九月八日前往聲請人住
      處探望歐陽廷侑，此為兩造於本院另案九十二年度暫家護字第四九號保護令事
      件調查時到庭陳稱在卷，業經本院調取該案卷核閱無誤，則歐陽廷侑對聲請人
      及其居住環境應已十分熟悉，且聲請人於照顧兩造所生之長子歐陽廷侑時並未
      有任何疏失之處，嗣兩造就歐陽廷侑住所之行使雖有意思不一致之情形，然相
      對人未慮及歐陽廷侑當時甫滿一歲，為身心狀況均屬脆弱之嬰幼兒，竟未循理
      性和平之方式與聲請人協議對子女行使親權之方式，而於九十二年十月六日率
      其親友前往聲請人家中與聲請人之母及同居家屬爭奪尚屬襁褓期之歐陽廷侑，
      其作為本即十分不妥，依台南市政府九十二年十一月七日南市家防保字第０九
      二一三五八二０六０號函附社會工作員個案工作記錄記載「．．．未成年子女
      監護權歸屬建議：案子自出生後依附案主（即聲請人）生活，情感連結強，案
      夫（即相對人）從未照料過案子，就案子的心理發展言，案夫是一空白的記憶
      。案子在案娘家生活穩定，生心理需求皆獲得滿足。其現突然被帶離熟悉的成
      長環境，被迫和陌生者生活，縱使可以再適應，也一定會有『分離焦慮』產生
      ，僅是短暫的搶奪時間亦可能對案子造成創傷，從相簿本的照片和會面錄影帶
      兩相比較的案子，確實有極大不同的神情及肢體行為，案子目前亟需再獲得親
      近、熟悉其生活習性之人，以協助其再穩定內在心理需求如安全感，案夫及案
      公婆皆忙於生意，早出晚歸，無暇照顧勢必以托育方式養育案子，對案子的成
      長而言，不若由案主及案娘家親人親自照料來得周延完善。以案子之最佳利益
      而言，案主的親職功能及資源皆不差，案子適宜由案主監護」等語（附於上開
      所述本院另案九十二年度暫家護字第四九號保護令事件卷內），益足證明相對
      人之作為確已造成歐陽廷侑成長時之心理陰影，其作為實不足為表率。
（四）綜上所述，兩造之居住環境、經濟狀況、家庭支援系統及照顧未成年子女歐陽
      廷侑之意願雖均屬相當，然兩造所生之長子歐陽廷侑自幼即與聲請人同住，對
      聲請人及其居住環境應已十分熟悉，且聲請人於照顧歐陽廷侑期間並未有任何
      疏失之處，詎相對人未慮及歐陽廷侑之身心發展情形，率而強行將其帶離原來
      熟悉之環境而進入全然陌生之環境，已造成歐陽廷侑成長時之心理陰影，且歐
      陽廷侑年僅二歲，母子孺慕依附關係建立中，極需母親之照顧，復按目前於先
      進國家與我國實務上，對於年幼子女之監應以母親優先原則為一重要裁決之基
      準（最高法院八十七年度台上字第八三號判決可資參照），聲請人於照顧歐陽
      廷侑期間既未有任何疏失之處，與歐陽廷侑之關係親密等一切情狀，為歐陽廷
      侑之最佳利益考量，認在兩造分居後，兩造所生未成年之長子歐陽廷侑應與聲
      請人同住較為適當。從而，本件聲請人之聲請為有理由，應予准許。
（五）又會面交往乃基於親子關係所衍生之自然權利，因其不僅是為父母之權利，更
      為未成子女之權利，亦應以子女之最佳利益為考量，且鑑於兒女幼小與父母良
      好互動關係有助於兒女健全成長，子女既須要母愛亦需要父愛，本院審酌相對
      人到庭陳明如無法爭取與小孩同住，希望能每週一探視小孩、不用過夜之意願
      ，爰依職權酌定相對人得與歐陽廷侑會面交往之方式及時間如附表所示。
六、依非訟事件法第八條第二項，民事訴訟法第七十八條，裁定如主文。
中　　　華　　　民　　　國　　九十三　　年　　　十　　　月　　二十九　　日
                            臺灣臺南地方法院家事法庭
~B法　　　官　黃　瑪　玲
右為正本係照原本作成
如對本裁定抗告須於裁定送達後十日內向本院提出抗告狀，並應繳納抗告費新台幣四
十五元。
中　　　華　　　民　　　國　　九十三　　年　　　十　　　月　　二十九　　日
~B法院書記官　黃　坤　義
~F0
~T40
附表：
一、歐陽廷侑滿十六歲以前：
  　相對人得於每週一上午九時起，前往歐陽廷侑所在之處所與歐陽廷侑會面，並得
    接歐陽廷侑外出照顧，至當日下午七時之前，將歐陽廷侑送回聲請人之住處。
二、歐陽廷侑滿十六歲以後：
　  應尊重歐陽廷侑個人之意願，由其自主決定與相對人會面之時間及方式。
三、相對人除前開會面交往方式外，並得以電話或信件與歐陽廷侑保持聯繫，聲請人
    應予以尊重。